---
title: "Dreifing húsnæðislánategunda hjá íslenskum heimilum"
subtitle: "Dæmi um notkun Quarto og RStudio til að útbúa gagnvirkar HTML skýrslur"
author: 
    -   name: "Brynjólfur Gauti Guðrúnar Jónsson"
        url: "https://twitter.com/bgautijonsson"
        affiliation: "Tölfræði, Raunvísindadeild Háskóla Íslands"
        affiliation-url: "https://www.hi.is/tolfraedi_0"
date: today
format: 
    html:
        code-fold: true
        page-layout: full
        smooth-scroll: true
        link-external-newwindow: true
editor: source
theme: flatly
title-block-banner: true
standalone: true
self-contained: true
execute:
    echo: true
    warning: false
project:
    type: website
    output-dir: docs
---


```{r}
#| include = FALSE


library(tidyverse)
library(readxl)
library(cowplot)
library(ggthemes)
library(scales)
library(lubridate)
library(ggtext)
library(plotly)
```


```{r, warning = FALSE, message = FALSE}
temp <- tempfile()

download.file(url = "https://sedlabanki.is/library/Skraarsafn/Fjarmalastodugleiki/FS/2022/isl_Kaflar.xlsx",
              destfile = temp)


d <- read_excel(temp, sheet = "I-33", skip = 11) |> 
    rename("dags" = 1) |> 
    pivot_longer(c(-dags)) |> 
    separate(name, into = c("tegund1", "tegund2"), sep = " og ")
```

Í nýjustu útgáfu af [Fjármálastöðugleika](https://www.sedlabanki.is/utgefid-efni/rit-og-skyrslur/rit/2022/03/16/Fjarmalastodugleiki-2022-1/) birti Seðlabankinn tölur yfir hlutfall lánategunda hjá íslenskum heimilum. Ég hafði verið að spjalla við Ingva og Arnar hjá [Pyngjunni](https://podtail.com/en/podcast/pyngjan/) um þessi gögn þ.a. ég útbjó snöggvast gagnvirka HTML skýrslu með Quarto í RStudio og sendi á kauðana.

Myndirnar hér eru teiknaðar með blöndu af `ggplot2` og `plotly`. Hreyfið músina yfir stöplana til að sjá merkingar *(hlutföll, tegund lána eða tegund vaxta)*. Þið getið smellt á `code` flipana til að sjá undirliggjandi kóðann á bakvið skýrsluna. Kóðann í heild sinni má svo finna á [githubinu mínu](https://github.com/bgautijonsson/lanategundir.git).


Svo er lítið mál að uppfæra slíkar skýrslur sjálfkrafa ef slóðin að gögnum sem eru notuð og uppsetning þeirra helst óbreytt.

::: {.panel-tabset}

## Allar undirtegundir

```{r, fig.width = 12, fig.asp = 0.75}
p <- d |> 
    mutate(dags = as_date(dags),
           value = value / 100,
           text = str_c("Dagsetning: ", dags, "\n",
                        "Tegund láns: ", tegund1, "\n",
                        "Tegund vaxta: ", str_to_title(tegund2), "\n",
                        "Hlutfall: ", percent(value))) |> 
    ggplot(aes(dags, value, text = text)) +
    geom_col(aes(fill = paste(tegund1, "og", tegund2)), position = "stack") +
    scale_x_date(date_labels = "%m/%y",
                 expand = expansion()) +
    scale_y_continuous(labels = label_percent(big.mark = ".",
                                              decimal.mark = ","),
                       breaks = c(0, 0.2, 0.4, 0.6, 0.8, 1),
                       expand = expansion()) +
    scale_fill_brewer(type = "qual", palette = "Set1") +
    theme_half_open() +
    theme(legend.position = "none",
          axis.text = element_text(size = 10)) +
    labs(x = NULL,
         y = NULL,
         fill = NULL,
         title = "Dreifing húsnæðislánategunda heimila")

ggsave(plot = p + 
           theme(legend.position = "top", legend.text = element_text(size = 11)), 
       filename = "dreifing.png",
       width = 8, height = 0.5 * 8, scale = 1.3, bg = "white")

ggplotly(p, tooltip = "text")
```


## Tegund vaxta

```{r, fig.width = 12, fig.asp = 0.75}
p <- d |> 
    mutate(dags = as_date(dags),
           value = value / 100) |> 
    group_by(dags, tegund2) |> 
    summarise(value = sum(value),
              .groups = "drop") |> 
    mutate(text = str_c("Dagsetning: ", dags, "\n",
                        "Tegund láns: ", "Heild", "\n",
                        "Tegund vaxta: ", str_to_title(tegund2), "\n",
                        "Hlutfall: ", percent(value))) |> 
    ggplot(aes(dags, value, text = text)) +
    geom_col(aes(fill = paste(tegund2)), position = "stack") +
    scale_x_date(date_labels = "%m/%y",
                 expand = expansion()) +
    scale_y_continuous(labels = label_percent(big.mark = ".",
                                              decimal.mark = ","),
                       breaks = c(0, 1),
                       expand = expansion()) +
    scale_fill_brewer(type = "qual", palette = "Set1") +
    theme_half_open() +
    theme(legend.position = "none",
          axis.text = element_text(size = 10)) +
    labs(x = NULL,
         y = NULL,
         title = "Dreifing vaxtategunda heimila")

ggplotly(p, tooltip = "text")
```

## Tegund láns

```{r, fig.width = 12, fig.asp = 0.75}
p <- d |> 
    mutate(dags = as_date(dags)) |> 
    group_by(dags, tegund1) |> 
    summarise(value = sum(value/100),
              .groups = "drop") |> 
    mutate(text = str_c("Dagsetning: ", dags, "\n",
                        "Tegund láns: ", tegund1, "\n",
                        "Tegund vaxta: ", "Heild", "\n",
                        "Hlutfall: ", percent(value))) |> 
    ggplot(aes(dags, value, text = text)) +
    geom_col(aes(fill = paste(tegund1)), position = "stack") +
    scale_x_date(date_labels = "%m/%y",
                 expand = expansion()) +
    scale_y_continuous(labels = label_percent(big.mark = ".",
                                              decimal.mark = ","),
                       breaks = c(0, 1),
                       expand = expansion()) +
    scale_fill_brewer(type = "qual", palette = "Set1") +
    theme_half_open() +
    theme(legend.position = "none",
          axis.text = element_text(size = 10)) +
    labs(x = NULL,
         y = NULL,
         title = "Dreifing lánategunda heimila")

ggplotly(p, tooltip = "text")
```


## Mánaðarleg breyting

```{r, fig.width = 12, fig.asp = 0.7, out.width = "100%", warning = FALSE}
plot_dat <- d |> 
    bind_rows(
        d |> 
            mutate(tegund1 = "Heild") |> 
            group_by(dags, tegund1, tegund2) |> 
            summarise(value = sum(value),
                      .groups = "drop")
    ) |> 
    bind_rows(
        d |> 
            mutate(tegund2 = "Heild") |> 
            group_by(dags, tegund1, tegund2) |> 
            summarise(value = sum(value),
                      .groups = "drop")
    ) |> 
    mutate(name = str_c(tegund1, " og ", tegund2),
           dags = as_date(dags),
           tegund2 = str_to_sentence(tegund2)) |> 
    group_by(name) |> 
    mutate(breyting = c(0, diff(value))/100) |> 
    ungroup() |> 
    mutate(text = str_c("Dagsetning: ", dags, "\n",
                        "Tegund láns: ", tegund1, "\n",
                        "Tegund vaxta: ", str_to_title(tegund2), "\n",
                        "Breyting: ", percent(breyting, suffix = "%-stig")))


p <- plot_dat |> 
    ggplot(aes(dags, breyting, text = text)) +
    geom_col(data = plot_dat |> 
                 rename(t1 = tegund1, t2 = tegund2, nm = name) |> 
                 filter(t1 != "Heild", t2 != "Heild"),
             position = "stack", fill = "grey80", width = 28) +
    geom_col(aes(fill = name), position = "stack", width = 28) +
    geom_hline(yintercept = 0, lty = 2) +
    scale_x_date(date_labels = "%m/%y") +
    scale_y_continuous(labels = label_percent(suffix = "%-stig",
                                              big.mark = ".",
                                              decimal.mark = ","),
                       breaks = c(-0.04, -0.02, 0, 0.02, 0.04)) +
    scale_fill_brewer(type = "qual", palette = "Set1") +
    facet_grid(tegund2 ~ tegund1) +
    theme_half_open() +
    theme(legend.position = "none",
          axis.text = element_text(size = 10)) +
    labs(x = NULL,
         y = NULL,
         title = "Mánaðarleg breyting á húsnæðislánategundum heimila")

ggsave(plot = p, filename = "manbreyting.png",
       width = 8, height = 0.7 * 8, scale = 1.3, bg = "white")

ggplotly(p, tooltip = "text")
```

:::